ACORDAO-COMPLETO-2454196

ACÓRDÃO 2410/2021 ATA 5/2021 - PRIMEIRA CÂMARA

VISTOS, relatados e discutidos estes autos de tomada de contas especial de responsabilidade de Jose Muniz Rodrigues Neto e Júnior de Souza Otsuka, em razão de irregularidades na execução dos recursos recebidos pelo município de Grajaú/MA por força do Programa Nacional de Apoio ao Transporte Escolar (Pnate) , no exercício de 2014;
ACORDAM os Ministros do Tribunal de Contas da União, reunidos em Sessão da 1ª Câmara, ante as razões expostas pelo Relator, em:
9.1. julgar irregulares as contas de Júnior de Souza Otsuka (CPF XXX.281.973-XX) , prefeito municipal de Grajaú - MA na gestão 2013-2016, e José Muniz Rodrigues Neto (CPF XXX.887.393-XX e CNPJ 14.638.874/0001-83) , com fundamento nos arts. 1º, inciso I, 16, inciso III, alíneas "b" e "c", da Lei 8.443/1992, c/c com arts. 1º, inciso I, 209, incisos II e III, do Regimento Interno do TCU;
9.2. condenar solidariamente os responsáveis identificados no subitem anterior, com fundamento no art. 19, caput, da Lei 8.443/1992, c/c com o art. 210 do RI/TCU, ao pagamento das quantias a seguir especificadas, com a fixação do prazo de 15 (quinze) dias, a contar da notificação, para comprovar, perante o Tribunal (art. 23, inciso III, alínea "a", da Lei 8.443/1992, c/c art. 214, inciso III, alínea "a", do RI/TCU) , o recolhimento das dívidas aos cofres do Fundo Nacional de Desenvolvimento da Educação, atualizadas monetariamente e acrescidas dos juros de mora, calculados da data indicada até a data do efetivo recolhimento e com o abatimento de valores acaso já satisfeitos, na forma prevista na legislação em vigor:
	DATA DE OCORRÊNCIA
	VALOR HISTÓRICO (R$) 

	5/8/2014
	60.354,36

	2/9/2014
	137.520,22

	2/10/2014
	137.520,22

	4/11/2014
	137.520,22

9.3. aplicar individualmente aos responsáveis Júnior de Souza Otsuka (CPF 275.281.973 00) e José Muniz Rodrigues Neto (CPF XXX.887.393-XX e CNPJ 14.638.874/0001-83) , a multa prevista no art. 57 da Lei 8.443/1992, c/c o art. 267 do Regimento Interno, no valor de R$ 47.000,00 (quarenta e sete mil reais) , com a fixação do prazo de 15 (quinze) dias, a contar da notificação, para comprovar, perante o Tribunal (art. 214, inciso III, alínea "a", do Regimento Interno) , o recolhimento da dívida aos cofres do Tesouro Nacional, atualizada monetariamente desde a data deste acórdão até a do efetivo recolhimento, se for paga após o vencimento, na forma da legislação em vigor;
9.4. aplicar ao responsável Júnior de Souza Otsuka (CPF 275.281.973 00) a multa prevista no art. 58 da Lei 8.443/1992, inciso II, c/c o art. 268, inciso II, do Regimento Interno, no valor de R$ 30.000,00 (trinta mil reais) , com a fixação do prazo de 15 (quinze) dias, a contar da notificação, para comprovar, perante o Tribunal (art. 214, inciso III, alínea "a", do Regimento Interno) , o recolhimento da dívida aos cofres do Tesouro Nacional, atualizada monetariamente desde a data deste acórdão até a do efetivo recolhimento, se for paga após o vencimento, na forma da legislação em vigor;
9.5. autorizar, desde logo, nos termos do art. 28, inciso II, da Lei 8.443/1992, a cobrança judicial das dívidas caso não atendidas as notificações a que se referem as alíneas anteriores;
9.6. autorizar também, desde logo, se requerido, com fundamento no art. 26, da Lei 8.443, de 1992, c/c o art. 217, §§ 1º e 2º do RI/TCU, o parcelamento das dívidas em até 36 (trinta e seis) parcelas, incidindo, sobre cada parcela, corrigida monetariamente, os correspondentes acréscimos legais, fixando-lhe o prazo de 15 (quinze) dias, a contar do recebimento da notificação, para comprovar, perante o Tribunal, o recolhimento da primeira parcela, e mensalmente, a contar da parcela anterior, para comprovar os recolhimentos das demais parcelas, devendo incidir, sobre cada valor mensal, atualizado monetariamente, os juros de mora devidos, no caso do débito, na forma prevista na legislação em vigor, alertando a responsável de que a falta de comprovação do recolhimento de qualquer parcela importará o vencimento antecipado do saldo devedor, nos termos do § 2º do art. 217 do Regimento Interno deste Tribunal; 
9.7. dar ciência desta deliberação ao Procurador-Chefe da Procuradoria da República no Estado do Maranhão, nos termos do § 3º do art. 16 da Lei 8.443/1992 c/c o § 7º do art. 209 do Regimento Interno do TCU, para adoção das medidas que entender cabíveis;
9.8. dar ciência desta deliberação ao Fundo Nacional de Desenvolvimento da Educação e aos responsáveis.

Tomada de contas especial instaurada pelo Fundo Nacional de Desenvolvimento da Educação em razão de irregularidades na execução dos recursos recebidos por força do Programa Nacional de Apoio ao Transporte Escolar no exercício de 2014.

Primeira Câmara

Município de Grajaú/MA.

3. Responsáveis: Jose Muniz Rodrigues Neto (XXX.887.393-XX e 14.638.874/0001-83) e Júnior de Souza Otsuka (XXX.281.973-XX).

13.1. Ministros presentes: Walton Alencar Rodrigues (Presidente), Benjamin Zymler, Vital do Rêgo (Relator) e Jorge Oliveira.
13.2. Ministros-Substitutos presentes: Augusto Sherman Cavalcanti e Weder de Oliveira.

JUNIOR DE SOUZA OTSUKA

VITAL DO RÊGO

Adoto como relatório a instrução de mérito elaborada no âmbito da Secretaria de Controle Externo de Tomada de Contas Especial - SecexTCE (peça 65) , que contou com parecer favorável da chefia imediata (peça 66) e da unidade técnica (peça 67) , a seguir transcrita:
INTRODUÇÃO
1.	Cuidam os autos de tomada de contas especial inicialmente instaurada pelo Fundo Nacional de Desenvolvimento da Educação, em desfavor de Júnior de Souza Otsuka, Prefeito Municipal no período de 1º/1/2013 a 31/12/2016, e de José Muniz Rodrigues Neto, empresário individual contratado pelo município de Grajaú/MA, em razão de irregularidades na execução dos recursos recebidos por força do Programa Nacional de Apoio ao Transporte Escolar (PNATE) , no exercício de 2014.
HISTÓRICO
2.	Em 18/1/2018, com fundamento na IN/TCU 71/2012, alterada pela IN/TCU 76/2016 e DN/TCU 155/2016, o dirigente do Fundo Nacional de Desenvolvimento da Educação autorizou a instauração da tomada de contas especial (peça 1) . O processo foi registrado no sistema e-TCE com o número 1365/2018.
3.	Os recursos repassados pelo FNDE ao município de Grajaú/MA, no âmbito do Programa Nacional de Apoio ao Transporte Escolar (PNATE) - exercício 2014, totalizaram R$ 1.100.161,76 (peça 4) .
4.	O fundamento para a instauração da Tomada de Contas Especial, conforme consignado na matriz de responsabilização elaborada pelo tomador de contas (peça 20) , foi a constatação da seguinte irregularidade:
Relatório de Demandas Externas 00209.000803/2015-12, elaborado pela CGU, atual Ministério da Transparência, Fiscalização e Controladoria-Geral da União, constatou sobrepreço nos valores dos contratos.
5.	Os responsáveis arrolados na fase interna foram devidamente comunicados e, diante da ausência de justificativas suficientes para elidir a irregularidade e da não devolução dos recursos, instaurou-se a tomada de contas especial.
6.	No relatório (peça 21) , o tomador de contas concluiu que o prejuízo importaria no valor original de R$ 472.915,02, imputando-se a responsabilidade a Júnior de Souza Otsuka, Prefeito Municipal no período de 1º/1/2013 a 31/12/2016, na condição de gestor dos recursos, e a José Muniz Rodrigues Neto, na condição de contratado.
7.	Em 19/2/2019, a Controladoria-Geral da União emitiu o relatório de auditoria (peça 22) , em concordância com o relatório do tomador de contas. O certificado de auditoria e o parecer do dirigente do órgão de controle interno concluíram pela irregularidade das presentes contas (peças 23 e 24) .
8.	Em 21/2/2019, o ministro responsável pela área atestou haver tomado conhecimento das conclusões contidas no relatório e certificado de auditoria, bem como do parecer conclusivo do dirigente do órgão de controle interno, manifestando-se pela irregularidade das contas, e determinou o encaminhamento do processo ao Tribunal de Contas da União (peça 25) .
9.	Na instrução inicial (peça 29) , analisando-se os documentos nos autos, concluiu-se pela necessidade de realização de citação e audiência para as irregularidades abaixo:
9.1.	Irregularidade 1: superfaturamento decorrente da subcontratação total do Contrato 38/2014, formalizado entre o município de Grajaú/MA e José Muniz Rodrigues Neto, executado com recursos federais repassados por meio do Programa Nacional de Apoio ao Transporte Escolar (PNATE) , no exercício de 2014.
9.1.1.	Evidências da irregularidade: documentos técnicos presentes nas peças 12 e 10.
9.1.2.	Normas infringidas: art. 72 e 78, inciso VI, da Lei 8.666/1993; e art. 15, §1º, da Resolução CD/FNDE 12, de 17 de março de 2011.
9.1.3.	Débitos relacionados aos responsáveis José Muniz Rodrigues Neto e Júnior de Souza Otsuka:
	Data de ocorrência
	Valor histórico (R$) 

	5/8/2014
	60.354,36

	2/9/2014
	137.520,22

	2/10/2014
	137.520,22

	4/11/2014
	137.520,22

9.1.4.	Cofre credor: Fundo Nacional de Desenvolvimento da Educação.
9.1.5.	Responsável: José Muniz Rodrigues Neto.
9.1.5.1.	Conduta: receber pagamento com sobrepreço no âmbito do objeto do Programa Nacional de Apoio ao Transporte Escolar (PNATE) .
9.1.5.2.	Nexo de causalidade: o recebimento de pagamento com sobrepreço no âmbito do objeto do instrumento em questão resultou em prejuízo ao erário equivalente à diferença entre o preço de mercado e o valor pago.
9.1.5.3.	Culpabilidade: não há excludentes de ilicitude, de culpabilidade e de punibilidade; é razoável supor que o administrador responsável pela pessoa jurídica tinha consciência da ilicitude de sua conduta; era exigível conduta diversa da praticada, qual seja, abster-se de fazer proposta de preços, contratar e receber pagamento eivado do vício de sobrepreço.
9.1.6.	Responsável: Júnior de Souza Otsuka.
9.1.6.1.	Conduta: realizar ou aprovar pagamento com sobrepreço no âmbito do objeto do Programa Nacional de Apoio ao Transporte Escolar (PNATE) .
9.1.6.2.	Nexo de causalidade: a realização ou aprovação de pagamento no âmbito do objeto do instrumento em questão com sobrepreço resultou em prejuízo ao erário equivalente à diferença entre o preço de mercado e o valor pago.
9.1.6.3.	Culpabilidade: não há excludentes de ilicitude, de culpabilidade e de punibilidade; é razoável supor que o responsável tinha consciência da ilicitude de sua conduta; era exigível conduta diversa da praticada, qual seja, certificar-se, por meio de verificação direta, pesquisa de preços ou escolha dos responsáveis pela informação sobre os preços de mercado, de que os itens a serem pagos não estavam eivados do vício de sobrepreço, para, caso contrário, tomar as providências necessárias para que a contratação se desse por preços de mercado ou abaixo desses. 
9.1.7.	Encaminhamento: citação.
9.2.	Irregularidade 2: execução física inadequada do PNATE/2014, permitindo a prestação do serviço de transporte escolar por condutores não habilitados e mediante a utilização de veículos com elevado grau de obsolescência e em condições inadequadas para o transporte escolar.
9.2.1.		Evidências da irregularidade: documentos técnicos presentes nas peças 11 e 10.
9.2.2.		Normas infringidas: art. 136, e 138, incisos II e V, da Lei 9.503/1997; e art. 15, inciso II, alíneas "a" e "b", da Resolução CD/FNDE 12, de 17 de março de 2011.
9.2.3.		Responsável: Júnior de Souza Otsuka.
9.2.3.1.	Conduta: permitir a prestação do serviço de transporte escolar por condutores não habilitados e mediante a utilização de veículos com elevado grau de obsolescência e em condições inadequadas para o transporte escolar.
9.2.3.2.	Nexo de causalidade: a prestação do serviço de transporte escolar por condutores sem qualificação técnica e utilizando veículos inadequados, colocaram em risco a integridade física da comunidade escolar.
9.2.3.3.	Culpabilidade: não há excludentes de ilicitude, de culpabilidade e de punibilidade; é razoável supor que o responsável tinha consciência da ilicitude de sua conduta; era exigível conduta diversa da praticada, qual seja, garantir que o serviço de transporte escolar fosse prestado por condutores qualificados tecnicamente, conforme art. 138, da Lei 9.503/1997, e com a utilização de veículos adequados ao transporte escolar, conforme preconiza o art. 136, da Lei 9.503/1997, e o Guia do Transporte Escolar do FNDE.
9.2.4.	Encaminhamento: audiência.
10.	Em cumprimento ao pronunciamento da unidade (peça 31) , foram efetuadas citação e audiência dos responsáveis.
11.	Conforme Despacho de Conclusão das Comunicações Processuais (peça 50) , as providências inerentes às comunicações processuais foram concluídas.
12.	Transcorrido o prazo regimental e até a data em que foi elaborada a primeira instrução de mérito (peça 51) , os responsáveis Júnior de Souza Otsuka e José Muniz Rodrigues Neto permaneciam silentes e foram considerados revéis, nos termos do art. 12, §3º, da Lei 8.443/1992.
13.	Diante dessas circunstâncias, em instrução de peça 51 foi proposto o julgamento das contas pela irregularidade, com imputação de débito solidário aos responsáveis e aplicação de multa.
14.	Estando o processo para pronunciamento do MP/TCU, o responsável Júnior de Souza Otsuka apresentou sua defesa, conforme documentos de peças 54 a 61, enquanto que o responsável José Muniz Rodrigues Neto continua silente, devendo ser considerado revel, nos termos do art. 12, §3º, da Lei 8.443/1992.
ANÁLISE DOS PRESSUPOSTOS DE PROCEDIBILIDADE DA IN/TCU 71/2012
Apreciação do Prejuízo ao Contraditório e Ampla Defesa
15.	Verifica-se que não houve o transcurso de mais de dez anos desde o fato gerador sem que tenha havido a notificação dos responsáveis pela autoridade administrativa federal competente (art. 6º, inciso II, c/c art. 19, da IN/TCU 71/2012, modificada pela IN/TCU 76/2016) , uma vez que o fato gerador da irregularidade sancionada ocorreu a partir de 5/8/2014, data do primeiro pagamento efetuado com sobrepreço, e os responsáveis foram notificados sobre a irregularidade, pela autoridade administrativa competente, conforme a seguir:
15.1.	Júnior de Souza Otsuka, por meio do ofício acostado à peça 14, p. 1-2, recebido em 8/2/2018, conforme AR (peça 15, p. 1) ; e
15.2.	José Muniz Rodrigues Neto, por meio do ofício acostado à peça 47, recebido em 6/3/2020, conforme AR (peça 48) .
Valor de Constituição da TCE
16.	Verifica-se, ainda, que o valor atualizado do débito apurado (sem juros) , em 1º/1/2017, é de R$ 566.687,75, portanto, superior ao limite mínimo de R$ 100.000,00, na forma estabelecida conforme os arts. 6º, inciso I, e 19, da IN/TCU 71/2012, modificada pela IN/TCU 76/2016.
OUTROS PROCESSOS/DÉBITOS NOS SISTEMAS DO TCU COM OS MESMOS RESPONSÁVEIS
17.	Informa-se que foi encontrado processo no Tribunal com um dos responsáveis:
	Responsável
	Processos

	Júnior de Souza Otsuka
	Processo 016.542/2016-9 (TCE, encerrado) 

18.	Informa-se que foi encontrado débito imputável a um dos responsáveis no banco de débitos existente no sistema e-TCE:
	Responsável
	Débitos inferiores

	Júnior de Souza Otsuka
	2487/2018 (R$ 55.553,11) - Dano inferior ao limite de instauração da TCE cadastrado

19.	A tomada de contas especial está, assim, devidamente constituída e em condição de ser instruída.
EXAME TÉCNICO
20.	Passa-se agora ao exame das alegações de defesa apresentadas pelos responsáveis:
20.1.	Manifestação do responsável Júnior de Souza Otsuka (peça 55, p. 2-7) :
20.1.1.	O responsável alega que já ocorreu a prescrição quinquenal, conforme diversos julgados que transcreveu, devendo ser reconhecida extinta a presente tomada de contas especial.
20.2.	Análise da manifestação dos responsáveis:
20.2.1.	A questão da prescritibilidade das ações de ressarcimento por danos causados ao Erário foi objeto de incidente de uniformização de jurisprudência suscitado no âmbito desta Corte de Contas, o qual foi julgado pelo Acórdão 2709/2008-TCU-Plenário, Relator Ministro Benjamin Zymler (TC Processo 005.378/2000-2) . Por meio desse decisum, firmou-se o entendimento segundo o qual são imprescritíveis as ações de ressarcimento por prejuízos gerados ao Erário, em consonância com posicionamento do Plenário do Supremo Tribunal Federal, exarado em sede de Mandado de Segurança (MS 26.210-9/DF, Relator Ministro Ricardo Lewandowski) . Segue trecho do referido Acórdão:
9.1. deixar assente no âmbito desta Corte que o art. 37 da Constituição Federal conduz ao entendimento de que as ações de ressarcimento movidas pelo Estado contra os agentes causadores de danos ao erário são imprescritíveis, ressalvando a possibilidade de dispensa de instauração de tomada de contas especial prevista no §4º do art. 5º da IN TCU nº 56/2007 [vigente à época; sucedida pela IN TCU nº 71/2012];
20.2.2.	O instituto da prescrição nos processos do TCU obedece ao art. 37, § 5º, da Constituição Federal, no tocante ao ressarcimento do prejuízo ao erário, e ao art. 205, da Lei 10.406/2002 (Código Civil) , no que se refere à pretensão punitiva. Assim, quanto ao débito, a ação ressarcitória é imprescritível, e quanto à aplicação de sanções, ela prescreve em dez anos, a contar da data de ocorrência das irregularidades (Acórdão 374/2017-TCU-Plenário, Relator Ministro Bruno Dantas) .
20.2.3.	Não se aplica, ao caso concreto (pretensão de ressarcimento ao erário fundada em ilícito administrativo) , a decisão do Pleno do STF, no julgamento do Recurso Extraordinário 669.069/MG, de relatoria do Ministro Teori Zavascki, que fixou a seguinte tese: "É prescritível a ação de reparação de danos à Fazenda Pública decorrente de ilícito civil" (acórdão lavrado em 3/2/2016) .
20.2.4.	Conforme os esclarecimentos do Ministro Benjamin Zymler, consignados no voto que fundamentou o Acórdão 15686/2018-TCU-Primeira Câmara, "Embora os membros da Corte Suprema tenham debatido a aplicação do art. 37, § 5º, da CF às ações de improbidade administrativa, a questão não foi resolvida pelo Colegiado do STF, que optou em enfrentar apenas a prescritibilidade de ilícito civil, como o ocorrido em acidente de trânsito, que era o caso concreto que subsidiou a Repercussão Geral 666".
20.2.5.	 Ainda sobre o tema, no julgamento do Recurso Extraordinário (RE) 852475, com repercussão geral reconhecida (tema 897: prescritibilidade da pretensão de ressarcimento ao erário em face de agentes públicos por ato de improbidade administrativa) , o Plenário do Supremo Tribunal Federal (STF) , por maioria de votos, reconheceu a imprescritibilidade de ações de ressarcimento de danos ao erário decorrentes de ato doloso de improbidade administrativa. O caso representativo da controvérsia foi o RE 852475, julgado na Sessão de 8/8/2018.
20.2.6.	No tocante ao entendimento proferido pelo Supremo Tribunal Federal, no julgamento recente do RE 636.886 (tema 899) , a respeito da prescritibilidade da pretensão de ressarcimento ao erário com base em decisão de tribunal de contas, cabe assinalar que a decisão do STF alcança tão somente a fase judicial de execução do título extrajudicial, não atingindo os processos de controle externo em trâmite no TCU, conforme orientação sufragada pelo Acórdão 6589/2020-TCU-Segunda Câmara, da relatoria do Ministro Raimundo Carreiro. Aliás, da ementa do julgado do STF constou o seguinte:
A pretensão de ressarcimento ao erário em face de agentes públicos reconhecida em acórdão de Tribunal de Contas prescreve na forma da Lei 6.830/1980 (Lei de Execução Fiscal) .
20.2.7.	Portanto, até o trânsito em julgado do acórdão condenatório do TCU, permanece imprescritível a pretensão de ressarcimento ao erário decorrente da instauração da tomada de contas especial, conforme Enunciado da Súmula 282 do TCU ("As ações de ressarcimento movidas pelo Estado contra os agentes causadores de danos ao erário são imprescritíveis") .
20.2.8.	Dessa forma, rejeitam-se as alegações de defesa apresentadas.
20.3.	Manifestação do responsável Júnior de Souza Otsuka (peça 55, p. 7-12) :
20.3.1.	Para afastar a ocorrência de superfaturamento na prestação de serviços de transporte escolar, o responsável apresentou informações acerca do Contrato 10/2013, celebrado pela Secretaria Especial de Saúde Indígena (SESAI) , cujo objeto era a locação de veículos, com um preço significativamente superior ao contratado pela municipalidade.
20.3.2.	Afirma que, em nenhuma passagem desta tomada de contas especial, restou caracterizado que o responsável tivesse atuado com a convicção de causar prejuízo ao erário público. Vale dizer, não há elementos comprobatórios de que o gestor tenha agido com dolo específico destinado a causar prejuízo aos cofres públicos.
20.3.3.	Alega que, em diversos trechos da instrução de peça 29 (itens 34, 35 e 37 a 41) , afirmou-se que não houve dano apurado em vários itens inicialmente apontados, ou a ocorrência apontada não apresentaria irregularidade grave, ou, ainda, não haveria evidências de prejuízos.
20.3.4.	Menciona que ocorrências formais existentes em processos licitatórios não afetam a execução do negócio jurídico formalizado entre a empresa vencedora e a administração pública, posto que as falhas encontradas não dão ensejo a comprovar que o objeto licitado não foi efetivamente entregue e utilizado pela municipalidade.
20.4.	Análise da manifestação dos responsáveis:
20.4.1.	O responsável não trouxe elementos comprobatórios acerca da ausência de superfaturamento, em especial as informações relacionadas ao Contrato 10/2013, celebrado pela Secretaria Especial de Saúde Indígena (SESAI) .
20.4.2.	Em consulta ao sítio desse órgão público, realizada na data de 9/12/2020 (peça 64) , não foi possível localizar a existência desse contrato, de forma que não há elementos suficientes para se confirmar o que foi alegado pelo responsável.
20.4.3.	Ademais, nesse ponto específico, cumpre transcrever a análise realizada na instrução de peça 29, na qual ficou caracterizada a ocorrência de superfaturamento:
19. Com relação ao sobrepreço nos valores dos contratos (constatação 2.2.1 - peça 10, p. 2-13) , verifica-se que a CGU identificou a existência da subcontratação total do Contrato 38/2014, firmado com José Muniz Rodrigues Neto (CNPJ 14.638.874/0001-83) .
20. Tal situação ocorreu em virtude de a contratada não apresentar, durante a vigência do contrato com o município de Grajaú/MA, frota própria de veículos, caracterizando-se assim a transferência total do encargo acordado a terceiros, em afronta ao art. 72 e 78, inciso VI, da Lei 8.666/1993, e do art. 15, §1º, da Resolução CD/FNDE 12, de 17 de março de 2011.
21. A subcontratação total caracteriza-se pela terceirização completa do serviço contratado, em que parte do valor repassado pela municipalidade é retida pela contratada, e outra parte é transferida aos terceiros que executam esse serviço.
22. Essa situação é desvantajosa ao Erário, pois representa uma quebra no equilíbrio entre remuneração e encargo, uma vez que a Administração Pública paga, ao contratado, um valor além do encargo correspondente, pois parte desse valor é repassado aos motoristas subcontratados, sem que a empresa responsável pela prestação do serviço tenha executado qualquer parcela do objeto do contrato.
23. Nesse sentido, o Tribunal, em caso análogo, entendeu como irregular a prática, no âmbito do PNATE, de mera intermediação de empresas que subcontratam todo o objeto do contrato a prestadores de serviços residentes nas próprias localidades onde os serviços são fornecidos. Assim, constatando-se que os preços contratados são superiores aos efetivamente praticados pelos reais prestadores, configura-se a prática de superfaturamento (Acórdão 983/2012-TCU-Plenário, Relator Ministro Augusto Sherman) .
24. Há de se ressaltar dois aspectos atinentes à prestação do serviço de transporte escolar rural contratado pelo município de Grajaú/MA. Como os licitantes vencedores não apresentaram qualificação técnica para a prestação direta do serviço, os mesmos não poderiam ter sido habilitados.
25. O segundo aspecto relaciona-se com o risco advindo da prestação do serviço de transporte escolar. Como a atividade é prestada por terceiros sem qualquer vínculo com o município de Grajaú/MA, os riscos relacionados à má prestação do serviço avençado aumentam, podendo prejudicar a efetividade do PNATE no município.
26. Nesse contexto, quantificou-se, para cada veículo utilizado no transporte de alunos, a diferença entre os valores contratados e os montantes que seriam pagos por cada sublocação de veículos, demonstrado conforme "Quadro 01 - Diferença entre os valores contratados junto à Prefeitura Municipal de Grajaú/MA e os valores a serem pagos aos motoristas subcontratados pela empresa vencedora, considerando-se o ano letivo de 2014" (peça 10, p. 5-7) .
27. Nesse cálculo, chegou-se ao valor total superfaturado de R$ 719.153,01, valor que foi custeado com recursos do Fundo de Manutenção e Desenvolvimento da Educação Básica e de Valorização dos Profissionais da Educação - FUNDEB e do Programa Nacional de Apoio ao Transporte do Escolar - PNATE.
28. Para se identificar o valor que foi custeado com recursos do PNATE/2014, foram utilizados os Quadros 07 e 08 (peça 10, p. 18 e 19) , a partir dos quais verificou-se que o Contrato 38/2014 gerou um total de despesa de R$ 1.814.675,62, sendo R$ 574.336,63 oriundos do FUNDEB e R$ 1.240.338,99 provenientes do PNATE.
29. Cabe registrar que, dos recursos provenientes do PNATE, apenas R$ 1.102.838,99 se referem ao exercício de 2014, uma vez que a CGU incluiu uma parcela de pagamento de R$ 137.500,00, efetuada em 2015.
30. Dessa forma, o Contrato 38/2014 gerou um total de despesa de R$ 1.677.175,62, no exercício de 2014, sendo R$ 574.336,63 oriundos do FUNDEB (34,24%) e R$ 1.102.838,99 provenientes do PNATE/2014 (65,76%) .
31. Para se identificar qual o valor de superfaturamento ocorrido com recursos do PNATE/2014, utilizou-se a mesma proporção obtida anteriormente entre fontes de recursos para custear o Contrato 38/2014, no exercício de 2014, de onde se obteve o valor total do débito de R$ 472.915,02 (65,76% de R$ 719.153,01 - valor total superfaturado decorrente da execução do Contrato 38/2014) , pelo qual deve responder, de forma solidária, os responsáveis Júnior de Souza Otsuka (CPF XXX.281.973-XX) e José Muniz Rodrigues Neto (CNPJ 14.638.874/0001-83) .
20.4.4.	Dessa forma, restou demonstrada a ocorrência de superfaturamento na execução do Contrato 38/2014, e que não foi descaracterizada pela simples alegação do responsável de que os preços contratados eram inferiores a outro contrato público, do qual não há evidências e nem notícias quanto à sua real existência.
20.4.5.	Quanto ao fato de que o responsável não agiu com dolo específico destinado a causar prejuízo aos cofres públicos, cabe esclarecer que o Tribunal entende que a ausência de dolo ou de locupletamento por parte do responsável não o exime do dever de recompor o dano a que deu causa por meio de atuação imprudente e desautorizada (Acórdão 1942/2012-TCU-Segunda Câmara, Relator Ministro Aroldo Cedraz) .
20.4.6.	Dessa forma, não há necessidade de demonstração de que o responsável tenha agido com dolo, mas apenas com culpa. No caso concreto, ao homologar o procedimento licitatório que culminou na contratação com preços superfaturados (peça 56, p. 166) , o Sr. Júnior de Souza Otsuka trouxe para si a responsabilidade pela irregularidade em discussão, situação que se tornou ainda mais gravosa quando associada com o fato de que o serviço de transporte escolar foi prestado por condutores não habilitados e mediante a utilização de veículos com elevado grau de obsolescência e em condições inadequadas para o transporte escolar, ou seja, pagou-se serviços de qualidade precária com valores superfaturados.
20.4.7.	Em relação aos itens da instrução de peça 29 em que se mencionou que não houve dano apurado em vários itens inicialmente apontados, ou que a ocorrência apontada não apresentaria irregularidade grave, ou, ainda, que não haveria evidências de prejuízos, cumpre esclarecer que a fiscalização da Controladoria-Regional da União no Estado do Maranhão havia registrado as seguintes irregularidades (peça 10) :
20.4.7.1.	sobrepreço nos valores dos contratos (constatação 2.2.1 - peça 10, p. 2-13) ;
20.4.7.2.	elevado grau de obsolescência dos veículos utilizados para o transporte escolar rural do município de Grajaú/MA (constatação 2.2.2 - peça 10, p. 13-15) ;
20.4.7.3.	discrepância entre a quantidade de veículos apresentada nas propostas de licitação e o número de automóveis utilizados no transporte escolar no ano de 2014 (constatação 2.2.3 - peça 10, p. 15-17) ;
20.4.7.4.	baixa execução financeira dos contratos de locação de veículos para a prestação do serviço de transporte escolar municipal (constatação 2.2.4 - peça 10, p. 17-22) ;
20.4.7.5.	condutores não habilitados para a execução do serviço de transporte escolar (constatação 2.2.5 - peça 10, p. 22-26) ; e
20.4.7.6.	utilização de veículos em condições inadequadas para o transporte escolar (constatação 2.2.6   peça 10, p. 26-31) .
20.4.8.	Dessa forma, ao analisar o conjunto das irregularidades apontadas pela CGU, a instrução de peça 29 se debruçou sobre cada uma dessas constatações, e os itens da instrução mencionados pela defesa (itens 34, 35 e 37 a 41) trataram especificamente das constatações que não guardavam qualquer relação com a questão do superfaturamento, conforme a seguir detalhado:
20.4.8.1.	o item 34 abordou o elevado grau de obsolescência dos veículos utilizados para o transporte escolar rural do município de Grajaú/MA (constatação 2.2.2 - peça 10, p. 13-15) ;
20.4.8.2.	os itens 35, 37 e 38 analisaram a discrepância entre a quantidade de veículos apresentada nas propostas de licitação e o número de automóveis utilizados no transporte escolar no ano de 2014 (constatação 2.2.3 - peça 10, p. 15-17) ; e
20.4.8.3.	os itens 39 a 41 abordaram a baixa execução financeira dos contratos de locação de veículos para a prestação do serviço de transporte escolar municipal (constatação 2.2.4 - peça 10, p. 17-22) .
20.4.9.	Dessa forma, nenhum desses itens da instrução de peça 29 abordados na defesa se referiram à questão do superfaturamento verificado no Contrato 38/2014. Vale dizer que a eventual descaracterização de algumas dessas irregularidades apontadas pela CGU ou a conclusão de que seria inviável apurar o dano decorrente de algumas dessas irregularidades levariam à conclusão de que não houve superfaturamento.
20.4.10.	Por fim, o fato de o objeto licitado ter sido prestado e utilizado pela municipalidade não afasta a ocorrência de superfaturamento no Contrato 38/2014, até porque o débito apurado diz respeito apenas ao valor que foi calculado como superfaturado, e não houve a glosa integral dos valores pagos pelo serviço de transporte escolar, pois considerou-se a prestação do serviço, ainda que tenha sido com a qualidade precária.
20.4.11.	Dessa forma, rejeitam-se as alegações de defesa apresentadas.
20.5.	Manifestação do responsável Júnior de Souza Otsuka (peça 55, p. 12-14) :
20.5.1.	O responsável alega que não há indícios de que houve uso dos veículos em condições inadequadas para o transporte escolar, considerando que o transporte se dava em condições extremas em razão da especificidade das estradas vicinais do município, que necessitava de veículos traçados e adaptados. Ademais, não há menção sequer a qualquer tipo de dano físico, seja de pessoas ou objetos materiais, ocasionados pelo transporte escolar.
20.5.2.	O responsável ainda questiona o que seria elevado grau de obsolescência dos veículos, uma vez que os serviços estavam sendo prestados a contento.
20.5.3.	Ressalta que as afirmativas da equipe de fiscalização da CGU são lacunosas ao apresentar conceitos do que seria o ideal para a execução dos serviços de transporte escolar, e esqueceram de mencionar as características da região, como se dava o transporte em cada localidade, como os motoristas conduziam as crianças.
20.5.4.	Ao final, reafirma que houve uma série de fatores que foram desconsiderados e que são influenciadores, como as características das estradas, o tipo de terreno e quais veículos devem ser utilizados.
20.6.	Análise da manifestação dos responsáveis:
20.6.1.	No tocante a essa irregularidade, importante transcrever trecho da instrução de peça 29, que abordou a questão em discussão:
42. Com relação à existência de condutores não habilitados para a execução do serviço de transporte escolar (constatação 2.2.5 - peça 10, p. 22-26) , a CGU identificou que, de 12 motoristas entrevistados, 9 condutores não possuíam a carteira de habilitação do tipo D, requisito obrigatório para demonstrar a aptidão dos motoristas à prestação do serviço de transporte escolar, em desacordo com o art. 138, inciso II, da Lei 9.503/1997 (Código de Trânsito Brasileiro) , conforme detalhado no "Quadro 11 - Relação dos condutores de veículos de transporte escolar não habilitados" (peça 10, p. 22-24) .
43. Constatou-se ainda que todos os motoristas contatados não haviam participado de curso especializado, regulamentado pelo Conselho Nacional de Trânsito, em afronta ao art. 138, inciso V, da Lei 9.503/1997.
44. Diante dessas constatações, ficou caracterizado que os condutores de veículos contratados para a execução do transporte escolar de Grajaú/MA não apresentavam a qualificação técnica para exercer tal serviço, o que expuseram os alunos a situações de risco, decorrentes da falta de aptidão dos contratados para o exercício de tal atividade, de maneira que essa irregularidade será objeto de audiência do Sr. Júnior de Souza Otsuka (CPF XXX.281.973-XX) .
45. Por fim, em relação à utilização de veículos em condições inadequadas para o transporte escolar (constatação 2.2.6 - peça 10, p. 26-31) , a CGU constatou que a maioria dos veículos utilizados para o transporte escolar não se encontravam em condições adequadas para a execução do serviço, uma vez que não atendiam a algumas das condições estabelecidas no art. 136, da Lei 9.503/1997, tais como:
45.1. registro como veículo de passageiros;
45.2. documento que indicasse inspeção semestral para verificação dos equipamentos obrigatórios e de segurança;
45.3. apresentação de faixa amarela com a inscrição "ESCOLAR", à meia altura, e em toda a extensão das partes laterais e traseira da carroçaria;
45.4. equipamento registrador instantâneo e inalterável de velocidade e tempo; e
45.5. cintos de segurança em número igual à lotação do veículo.
46. Ademais, inspeção física de alguns veículos revelou a inadequação de tais automóveis para a prestação do serviço em análise, pois se encontravam em precário estado de conservação, colocando em risco a integridade física da comunidade escolar, conforme registro fotográfico (peça 10, p. 27 30) .
20.6.2.	Assim, os requisitos exigidos para prestação do serviço de transporte escolar estão objetivamente definidos no Código de Trânsito Brasileiro (Lei 9.503/1997) e nas normas reguladoras do programa, no âmbito do FNDE, e não se sujeitam a quaisquer circunstâncias locais como quer entender o responsável em sua defesa.
20.6.3.	Igualmente não se pode inferir que a qualidade precária do serviço prestado somente se caracterize se tiver ocorrido qualquer tipo de dano físico, seja de pessoas ou objetos materiais, ocasionados pelo transporte escolar, como afirma o responsável em sua defesa. O fato de não ter ocorrido qualquer sinistro não significa que o serviço foi prestado satisfatoriamente.
20.6.4.	Quanto à questão do elevado grau de obsolescência dos veículos, a CGU identificou que a idade média dos veículos usados, durante o exercício de 2014, era de 19,27 anos (constatação 2.2.2   peça 10, p. 13-15) , vida útil bem superior ao definido no Guia do Transporte Escolar do FNDE, que apresenta características e especificidades a serem atendidas, tanto por parte dos condutores de veículos de transporte escolar, quanto pelos automóveis utilizados para a execução desse tipo de serviço, que recomenda, em sua página 9, que os veículos utilizados nesse tipo de transporte tenham, no máximo, sete anos de uso (peça 27, p. 9) .
20.6.5.	Todas essas circunstâncias demonstram a qualidade precária em que o serviço de transporte escolar estava sendo prestado, e que independem das condições locais de prestação desse serviço que, segundo a defesa do responsável, deixou de ser considerado na avaliação feita pela CGU.
20.6.6.	Dessa forma, rejeitam-se as alegações de defesa apresentadas.
21.	Feitas as análises das alegações de defesa apresentadas pelo responsável Júnior de Souza Otsuka, as quais serão rejeitadas, passa-se a analisar as circunstâncias da citação do responsável José Muniz Rodrigues Neto e de sua possível revelia.
Da validade das notificações:
22.	Preliminarmente, cumpre tecer breves considerações sobre a forma como são realizadas as comunicações processuais no TCU. A esse respeito, destacam-se o art. 179, do Regimento Interno do TCU (Resolução 155, de 4/12/2002) e o art. 4º, inciso III, § 1º, da Resolução TCU 170, de 30 de junho de 2004, in verbis:
Art. 179. A citação, a audiência ou a notificação, bem como a comunicação de diligência, far se-ão:
I - mediante ciência da parte, efetivada por servidor designado, por meio eletrônico, fac-símile, telegrama ou qualquer outra forma, desde que fique confirmada inequivocamente a entrega da comunicação ao destinatário;
II - mediante carta registrada, com aviso de recebimento que comprove a entrega no endereço do destinatário;
III - por edital publicado no Diário Oficial da União, quando o seu destinatário não for localizado
 (...) 
Art. 3º As comunicações serão dirigidas ao responsável, ou ao interessado, ou ao dirigente de órgão ou entidade, ou ao representante legal ou ao procurador constituído nos autos, com poderes expressos no mandato para esse fim, por meio de:
I - correio eletrônico, fac-símile ou telegrama;
II - servidor designado;
III - carta registrada, com aviso de recebimento;
IV - edital publicado no Diário Oficial da União, quando o seu destinatário não for localizado, nas hipóteses em que seja necessário o exercício de defesa.
Art. 4º. Consideram-se entregues as comunicações:
I - efetivadas conforme disposto nos incisos I e II do artigo anterior, mediante confirmação da ciência do destinatário;
II - realizadas na forma prevista no inciso III do artigo anterior, com o retorno do aviso de recebimento, entregue comprovadamente no endereço do destinatário;
III - na data de publicação do edital no Diário Oficial da União, quando realizadas na forma prevista no inciso IV do artigo anterior.
§ 1º O endereço do destinatário deverá ser previamente confirmado mediante consulta aos sistemas disponíveis ao Tribunal ou a outros meios de informação, a qual deverá ser juntada ao respectivo processo.
 (...) 
23.	Bem se vê, portanto, que a validade da citação via postal não depende de que o aviso de recebimento seja assinado pelo próprio destinatário da comunicação, o que dispensa, no caso em tela, a entrega do AR em "mãos próprias". A exigência da norma é no sentido de o Tribunal verificar se a correspondência foi entregue no endereço correto, residindo aqui a necessidade de certeza inequívoca. 
24.	Não é outra a orientação da jurisprudência do TCU, conforme se verifica dos julgados a seguir transcritos:
São válidas as comunicações processuais entregues, mediante carta registrada, no endereço correto do responsável, não havendo necessidade de que o recebimento seja feito por ele próprio (Acórdão 3648/2013-TCU-Segunda Câmara, Relator Ministro José Jorge) ;
É prescindível a entrega pessoal das comunicações pelo TCU, razão pela qual não há necessidade de que o aviso de recebimento seja assinado pelo próprio destinatário. Entregando se a correspondência no endereço correto do destinatário, presume-se o recebimento da citação (Acórdão 1019/2008-TCU-Plenário, Relator Ministro Benjamin Zymler) ;
As comunicações do TCU, inclusive as citações, deverão ser realizadas mediante Aviso de Recebimento - AR, via Empresa Brasileira de Correios e Telégrafos, bastando para sua validade que se demonstre que a correspondência foi entregue no endereço correto (Acórdão 1526/2007-TCU-Plenário, Relator Ministro Aroldo Cedraz) .
25.	A validade do critério de comunicação processual do TCU foi referendada pelo Supremo Tribunal Federal, nos termos do julgamento do MS-AgR 25.816/DF, por meio do qual se afirmou a desnecessidade da ciência pessoal do interessado, entendendo-se suficiente a comprovação da entrega do "AR" no endereço do destinatário:
Ementa: agravo regimental. Mandado de segurança. Desnecessidade de intimação pessoal das decisões do tribunal de contas da união. art. 179 do regimento interno do TCU. Intimação do ato impugnado por carta registrada, iniciado o prazo do art. 18 da lei nº 1.533/51 da data constante do aviso de recebimento. Decadência reconhecida. Agravo improvido.
O envio de carta registrada com aviso de recebimento está expressamente enumerado entre os meios de comunicação de que dispõe o Tribunal de Contas da União para proceder às suas intimações.
O inciso II do art. 179 do Regimento Interno do TCU é claro ao exigir apenas a comprovação da entrega no endereço do destinatário, bastando o aviso de recebimento simples.
Da revelia do responsável José Muniz Rodrigues Neto.
26.	No caso vertente, a citação de cada um dos responsáveis se deu em endereços provenientes de pesquisas de endereços realizadas pelo TCU (vide parágrafos acima) . Em relação ao responsável José Muniz Rodrigues Neto, devido ao insucesso de realizar a citação em endereço constante nos sistemas CPF e CNPJ da Receita Federal (peça 33) , buscou-se a notificação em endereços provenientes de sistemas públicos (TSE e Renach) e das bases de dados do próprio TCU (peça 45) . A entrega do ofício citatório nesse endereço ficou comprovada, conforme detalhamento a seguir:
26.1.	José Muniz Rodrigues Neto - Ofício 5083/2020 - Seproc (peça 47) , origem no sistema Renach (peça 45) .
27.	Nos processos do TCU, a revelia não leva à presunção de que seriam verdadeiras todas as imputações levantadas contra os responsáveis, diferentemente do que ocorre no processo civil, em que a revelia do réu opera a presunção da verdade dos fatos narrados pelo autor (Acórdão 1009/2018-TCU-Plenário, Relator Ministro Bruno Dantas; Acórdão 2369/2013-TCU-Plenário, Relator Ministro Benjamin Zymler; e Acórdão 2449/2013-TCU-Plenário, Relator Ministro Benjamin Zymler) . Dessa forma, a avaliação da responsabilidade do agente não pode prescindir da prova existente no processo ou para ele carreada. 
28.	Ao não apresentar sua defesa, os responsáveis deixaram de produzir prova da regular aplicação dos recursos sob sua responsabilidade, em afronta às normas que impõem aos gestores públicos a obrigação legal de, sempre que demandados pelos órgãos de controle, apresentar os documentos que demonstrem a correta utilização das verbas públicas, a exemplo do contido no art. 93, do Decreto-Lei 200/1967: "Quem quer que utilize dinheiros públicos terá de justificar seu bom e regular emprego na conformidade das leis, regulamentos e normas emanadas das autoridades administrativas competentes."
29.	Mesmo as alegações de defesa não sendo apresentadas, considerando o princípio da verdade real que rege esta Corte, procurou-se buscar, em manifestações do responsável na fase interna desta Tomada de Contas Especial, se havia algum argumento que pudesse ser aproveitado a seu favor.
30.	No entanto, o responsável não se manifestou na fase interna, não havendo, assim, nenhum argumento que possa vir a ser analisado e posteriormente servir para afastar a irregularidade apontada.
31.	Em se tratando de processo em que a parte interessada não se manifestou acerca das irregularidades imputadas, não há elementos para que se possa efetivamente aferir e reconhecer a ocorrência de boa-fé na conduta do responsável, podendo este Tribunal, desde logo, proferir o julgamento de mérito pela irregularidade das contas, conforme os termos dos §§ 2º e 6º do art. 202 do Regimento Interno do TCU (Acórdão 2064/2011-TCU-Primeira Câmara, Relator Ministro Ubiratan Aguiar; Acórdão 6182/2011-TCU-Primeira Câmara, Relator Ministro Weder de Oliveira; Acórdão 4072/2010-TCU-Primeira Câmara, Relator Ministro Valmir Campelo; Acórdão 1189/2009-TCU-Primeira Câmara, Relator Ministro Marcos Bemquerer; Acórdão 731/2008-TCU-Plenário, Relator Ministro Aroldo Cedraz) .
32.	Dessa forma, o responsável José Muniz Rodrigues Neto deve ser considerado revel, nos termos do art. 12, §3º, da Lei 8.443/1992. Ademais, em razão da rejeição das alegações de defesa do responsável Júnior de Souza Otsuka, devem as suas contas serem julgadas irregulares, condenando-os solidariamente ao débito apurado e aplicando-lhes a multa prevista no art. 57, da Lei 8.443/1992, além da multa prevista no art. 58, inciso II, da mesma Lei, ao responsável Júnior de Souza Otsuka, decorrente da audiência referente à execução física inadequada do PNATE/2014.
PRESCRIÇÃO DA PRETENSÃO PUNITIVA
33.	Vale ressaltar que a pretensão punitiva do TCU, conforme Acórdão 1441/2016-TCU-Plenário, Relator Ministro Benjamin Zymler, que uniformizou a jurisprudência acerca dessa questão, subordina-se ao prazo geral de prescrição indicado no art. 205, do Código Civil, que é de dez anos, contado da data de ocorrência da irregularidade sancionada, nos termos do art. 189, do Código Civil, sendo este prazo interrompido pelo ato que ordenar a citação, a audiência ou a oitiva dos responsáveis.
34.	No caso em exame, não ocorreu a prescrição, uma vez que a irregularidade sancionada ocorreu a partir de 5/8/2014, e o ato de ordenação da citação ocorreu em 15/4/2019.
CONCLUSÃO
35.	Em face da análise promovida na seção "Exame Técnico", verifica-se que os responsáveis Júnior de Souza Otsuka e José Muniz Rodrigues Neto não lograram comprovar a boa e regular aplicação dos recursos. Ademais, inexistem nos autos elementos que demonstrem a boa-fé dos responsáveis ou a ocorrência de outras excludentes de culpabilidade.
36.	Dessa forma, identificado dano ao erário, deve se instaurar e julgar o processo de tomada de contas especial para responsabilizar seus agentes causadores, respeitando o direito ao contraditório e à ampla defesa, independentemente de quando ocorreram os atos impugnados.
37.	Verifica-se também que não houve a prescrição da pretensão punitiva, conforme análise já realizada.
38.	Tendo em vista que não constam dos autos elementos que permitam reconhecer a boa-fé dos responsáveis, sugere-se que as suas contas sejam julgadas irregulares, nos termos do art. 202, § 6º, do Regimento Interno do TCU, com a imputação do débito atualizado monetariamente e acrescido de juros de mora, nos termos do art. 202, §1º, do Regimento Interno do TCU, descontado o valor eventualmente recolhido, e com a aplicação das multas previstas no art. 57 e 58, inciso II, da Lei 8.443/1992.
39.	No caso concreto, é perfeitamente possível a aplicação concomitante das multas previstas nos arts. 57 e 58, da Lei 8.443/1992 ao mesmo responsável, haja vista serem distintos os fatos motivadores de cada penalidade (Acórdão 4194/2020-TCU-Primeira Câmara, Relator Ministro Benjamin Zymler e Acórdão 1592/2017-TCU-Primeira Câmara, Relator Ministro Bruno Dantas) .
PROPOSTA DE ENCAMINHAMENTO
40.	Diante do exposto, submetemos os autos à consideração superior, propondo ao Tribunal:
a)	considerar revel o responsável José Muniz Rodrigues Neto (CPF 85488739300 e CNPJ 14.638.874/0001-83) , para todos os efeitos, dando-se prosseguimento ao processo, com fulcro no art. 12, § 3º, da Lei 8.443/1992;
b)	rejeitar as alegações de defesa do responsável Júnior de Souza Otsuka (CPF XXX.281.973-XX) ;
c)	julgar irregulares, nos termos dos arts. 1º, inciso I, 16, inciso III, alíneas "b" e "c", da Lei 8.443/1992, c/c os arts. 19 e 23, inciso III, da mesma Lei, as contas dos responsáveis Júnior de Souza Otsuka (CPF XXX.281.973-XX) e José Muniz Rodrigues Neto (CPF 85488739300 e CNPJ 14.638.874/0001-83) , condenando-os solidariamente ao pagamento das importâncias a seguir especificadas, atualizadas monetariamente e acrescidas dos juros de mora, calculadas a partir das datas discriminadas até a data da efetiva quitação do débito, fixando-lhes o prazo de quinze dias, para que comprovem, perante o Tribunal, o recolhimento das referidas quantias aos cofres do Fundo Nacional de Desenvolvimento da Educação, nos termos do art. 23, inciso III, alínea "a", da citada lei, c/c o art. 214, inciso III, alínea "a", do Regimento Interno do TCU.  
Débitos relacionados ao responsável Júnior de Souza Otsuka (CPF XXX.281.973-XX) , em solidariedade com José Muniz Rodrigues Neto (CPF 85488739300 e CNPJ 14.638.874/0001-83) :
	Data de ocorrência
	Valor histórico (R$) 

	5/8/2014
	60.354,36

	2/9/2014
	137.520,22

	2/10/2014
	137.520,22

	4/11/2014
	137.520,22

d)	aplicar individualmente aos responsáveis Júnior de Souza Otsuka (CPF 275.281.973 00) e José Muniz Rodrigues Neto (CPF XXX.887393-XX) , a multa prevista no art. 57, da Lei 8.443/1992, c/c o art. 267, do Regimento Interno do TCU, fixando-lhes o prazo de quinze dias, a contar da notificação, para que comprovem, perante o Tribunal (art. 214, inciso III, alínea "a", do Regimento Interno do TCU) , o recolhimento da dívida aos cofres do Tesouro Nacional, atualizada monetariamente desde a data do acórdão que vier a ser proferido por este Tribunal até a do efetivo recolhimento, se paga após o vencimento, na forma da legislação em vigor;
e)	aplicar ao responsável Júnior de Souza Otsuka (CPF 275.281.973 00) , a multa prevista no art. 58, inciso I, da Lei 8.443/1992, c/c o art. 268, inciso II, do Regimento Interno do TCU, fixando lhe o prazo de quinze dias, a contar da notificação, para que comprove, perante o Tribunal (art. 214, inciso III, alínea "a", do Regimento Interno do TCU) , o recolhimento da dívida aos cofres do Tesouro Nacional, atualizada monetariamente desde a data do acórdão que vier a ser proferido por este Tribunal até a do efetivo recolhimento, se paga após o vencimento, na forma da legislação em vigor;
f)	autorizar, desde logo, a cobrança judicial das dívidas, caso não atendidas as notificações, na forma do disposto no art. 28, inciso II, da Lei 8.443/1992;
g)	autorizar também, desde logo, se requerido, com fundamento no art. 26, da Lei 8.443/1992, c/c o art. 217, §§ 1º e 2º, do Regimento Interno do TCU, o parcelamento das dívidas em até 36 parcelas, incidindo, sobre cada parcela, corrigida monetariamente, os correspondentes acréscimos legais, fixando-lhes o prazo de quinze dias, a contar do recebimento da notificação, para comprovarem, perante o Tribunal, o recolhimento da primeira parcela, e de trinta dias, a contar da parcela anterior, para comprovarem o recolhimento das demais parcelas, devendo incidir, sobre cada valor mensal, atualizado monetariamente, os juros de mora devidos, no caso do débito, na forma prevista na legislação em vigor, alertando os responsáveis de que a falta de comprovação do recolhimento de qualquer parcela importará o vencimento antecipado do saldo devedor, nos termos do § 2º do art. 217 do Regimento Interno deste Tribunal;
h)	enviar cópia do Acórdão a ser prolatado, bem como do Relatório e do Voto que o fundamentarem à Procuradoria da República no Estado do Maranhão, nos termos do § 3º do art. 16 da Lei 8.443/1992, c/c o § 7º do art. 209 do Regimento Interno/TCU, para adoção das medidas cabíveis; e
i)	enviar cópia do Acórdão que vier a ser proferido ao Fundo Nacional de Desenvolvimento da Educação e aos responsáveis, para ciência, informando que a presente deliberação, acompanhada do Relatório e do Voto que a fundamenta, está disponível para a consulta no endereço www.tcu.gov.br/acordaos, além de esclarecer que, caso requerido, o TCU poderá fornecer sem custos as correspondentes cópias, de forma impressa."
O representante do Ministério Público junto ao TCU (MPTCU) que atuou no feito manifestou-se de acordo com a proposta da unidade técnica, conforme parecer acostado à peça 69.
	É o relatório.

David Neves dos Santos (OAB/MA 11.016) e Ismael Duarte Assunção (OAB/MA 10.402).

Subprocurador-Geral Lucas Rocha Furtado.

TOMADA DE CONTAS ESPECIAL. RECURSOS REPASSADOS PELO FUNDO NACIONAL DE DESENVOVIMENTO DA EDUCAÇÃO (FNDE) A MUNICÍPIO. PROGRAMA NACIONAL DE APOIO AO TRANSPORTE ESCOLAR (PNATE). SUPERFATURAMENTO DECORRENTE DE SUBCONTRATAÇÃO TOTAL. CITAÇÕES. IRREGULARIDADE NA EXECUÇÃO FÍSICA. AUDIÊNCIA. REVELIA DE UM DOS RESPONSÁVEIS. CONTAS IRREGULARES. DÉBITO. MULTA.

TOMADA DE CONTAS ESPECIAL (TCE)

Secretaria de Controle Externo de Tomada de Contas Especial (SecexTCE).

O Fundo Nacional de Desenvolvimento da Educação (FNDE) instaurou tomada de contas especial em desfavor de Júnior de Souza Otsuka (275.281.973-00) , ex-prefeito de Grajaú/MA, e de José Muniz Rodrigues Neto (CPF 854.887.393-00 e CNPJ 14.638.874/0001-83) , empresário individual contratado pelo município, em razão de irregularidades na execução dos recursos recebidos por força do Programa Nacional de Apoio ao Transporte Escolar (Pnate) no exercício de 2014.
Os recursos repassados pelo FNDE ao município no âmbito do Pnate no exercício em discussão totalizaram R$ 1.100.161,76 (peça 4) . 
A constatação da não comprovação da regular aplicação de parte dos recursos examinados decorreu de fiscalização realizada pela Controladoria-Geral da União (CGU) , que verificou sobrepreço nos valores dos contratos e execução física inadequada dos serviços de transporte escolar por condutores não habilitados, mediante utilização de veículos com elevado grau de obsolescência e em condições inadequadas (peça 19) .
Os responsáveis arrolados na fase interna foram devidamente comunicados e, diante da ausência de justificativas suficientes para elidir a irregularidade e da não devolução dos recursos, instaurou-se a tomada de contas especial.
Já no âmbito desta Corte de Contas, o senhor José Muniz Rodrigues Neto, instado a se pronunciar nos autos, conforme Aviso de Recebimento acostado à peça 48, deixou transcorrer in albis o prazo que lhe foi concedido, restando caracterizada sua revelia, nos termos do art. 12, § 3º, da Lei 8.443/1992.
A defesa de Júnior de Souza Otsuka, por sua vez, refutou a ocorrência de superfaturamento e alegou que a TCE não se encontra permeada de irregularidades e que as poucas ocorrências possuem natureza meramente formal/procedimental.
A unidade técnica, em pareceres uniformes (peças 65-67) , propôs julgar irregulares as contas, considerando revel o responsável José Muniz Rodrigues Neto, e rejeitar as alegações de defesa do senhor Júnior de Souza Otsuka, condenando-os solidariamente em débito, aplicando-lhes a multa do art. 57 da Lei 8.443/1992 e, ao segundo, também a multa do art. 58, inciso I, da mesma lei.
Tal proposta contou com a concordância do membro do Ministério Público junto ao TCU, neste ato representado pelo Subprocurador-Geral Lucas Rocha Furtado (peça 69) .
Feito esse breve histórico, passo ao exame de mérito deste processo.
Registro minha concordância com os pareceres precedentes, adotando os argumentos neles expendidos em minhas razões de decidir naquilo que não colidirem com as conclusões exaradas neste voto.
De início, aplico ao senhor José Muniz Rodrigues Neto os efeitos da revelia previstos no art. 12, § 3º, da Lei 8.443/1992. 
A revelia do responsável não impede o seguimento do feito. Ao não apresentar sua defesa, deixou de produzir prova da regular aplicação dos recursos sob sua responsabilidade, em afronta às normas que lhes impõem a obrigação legal de, sempre que demandados pelos órgãos de controle, trazer os documentos que demonstrem a correta utilização das verbas públicas, a teor do que dispõe o art. 93 do Decreto-Lei 200/67 e art. 70, parágrafo único, da CF/1988. 
Não seria demais mencionar que os efeitos da revelia de responsável no âmbito desta Corte diferem daqueles emprestados a esse mesmo instituto pelo Código de Processo Civil. No âmbito civil, o silêncio do responsável gera a presunção de veracidade dos fatos a ele imputados, de sorte que sua inércia opera contra sua defesa. Nesta Corte, a não apresentação de defesa pelo responsável apenas não inviabiliza a normal tramitação do processo, que deve seguir seu fluxo ordinário de apuração. Por conseguinte, a conduta irregular do responsável deve estar caracterizada para que haja a sua condenação.
Observa-se que, nos termos do Acórdão 1441/2016-TCU-Plenário, não ocorreu a prescrição da pretensão punitiva deste Tribunal, tendo em vista que os recursos foram geridos em 2014 e o ato que determinou a citação foi expedido em 15/4/2019 (peças 29-31) , antes, portanto, do interregno de dez anos previsto no art. 205 do Código Civil, utilizado subsidiariamente por este Tribunal.
Já em relação à pretensão ressarcitória, destaco que a decisão do Supremo Tribunal Federal  (STF)  no Tema 899, cuja repercussão geral foi reconhecida no âmbito do RE 636.886, ainda não transitou em julgado naquela Corte, estando pendente de apreciação de embargos de declaração opostos pela Advocacia-Geral da União. 
Assim, opto por continuar a seguir a jurisprudência dominante nesta Corte de Contas, sedimentada na Súmula TCU 282, segundo a qual é imprescritível a pretensão de ressarcimento por parte da União, tese também abraçada por recentes decisões deste Tribunal (Acórdão 5236/2020-TCU-Plenário, 6.171/2020-TCU-2ª Câmara, 6.084/2020-TCU-1ª Câmara, 5.681/2020-TCU-2ª Câmara, 6.846/2020-TCU-2ª Câmara, 6.676/2020-TCU-2ª Câmara, 6.707/2020-TCU-2ª Câmara, 6.473/2020-TCU-1ª Câmara, 6.466/2020-TCU-1ª Câmara, 6.465/2020-TCU-1ª Câmara, entre outros) .
Por oportuno, consigno que o caso em comento trata da contratação de empresário individual pelo município de Grajaú/MA, conforme narrou a instrução técnica (peça 51) . 
Em relação à responsabilização solidária da empresa individual e de seu representante legal, segundo a jurisprudência do TCU, as figuras das pessoas física (sócio e representante legal) e jurídica (empresa) se confundem, constituindo uma única pessoa e um único patrimônio. Logo, o empresário atua em nome próprio, respondendo com bens particulares de maneira integral e solidária pelas dívidas decorrentes de sua atividade empresarial, cabendo, por tais motivos, o julgamento das contas e a condenação em débito apenas da pessoa física, consoante a jurisprudência deste Tribunal (Acórdão 13940/2020-TCU-Primeira Câmara, Rel. Vital do Rêgo, 2.737/2013-TCU-Plenário, Rel. José Jorge, 1.563/2012-TCU-Plenário, Rel. Marcos Bemquerer, entre outros) . 
Em ocasião recente, em que relatei o Acórdão 4508/2020-TCU-Primeira Câmara, deliberou-se acerca da necessidade de que conste do acórdão condenatório os números do CPF e do CNPJ ao lado do nome do empresário individual, como forma de ampliar a busca de bens em fase de execução. 
Nos presentes autos, o superfaturamento se materializou na medida que a empresa contratada promoveu a subcontratação total do objeto, o que evidencia a mera colocação de pessoa interposta entre a Administração e os reais executores do serviço, situação ensejadora de débito (Acórdão 2.089/2014-TCU-2º Câmara, Rel. André de Carvalho, Acórdão 8220/2020-TCU-Primeira Câmara, Rel. Bruno Dantas, Acórdão 1464/2014-TCU-Plenário, Rel. André de Carvalho) . 
Embora a defesa tenha alegado que o preço contratado se encontrava dentro dos padrões de mercado, citando suposta contratação realizada por outra organização pública, além de o referido contrato não ter sido trazido aos autos e nem localizado pela unidade técnica, não há como se comparar o presente ajuste com os preços de outra contratação em função da precária situação em que os serviços eram prestados no município de Grajaú/MA. 
Em processos já julgados por esta Corte, o Tribunal já se posicionou pela imputação do débito quando a empresa contratada também subcontratou integralmente a execução do serviço. Cito, como exemplo, trecho do Voto condutor do Acórdão 2089/2014-TCU-Segunda Câmara, de relatoria do Ministro-Substituto André de Carvalho:
12. Ocorre que, diante da subcontratação total, em que se evidencia a mera colocação de pessoa interposta entre a administração pública contratante e a empresa efetivamente executora, auferindo ganhos claramente desnecessários, vê-se que a proposta da unidade técnica pela imputação de débito se mostra bem mais adequada.
No caso em análise, a auditoria realizada pela CGU demonstrou que a empresa repassou a terceiros, de forma integral, a prestação do serviço de transporte escolar do município (peça 22, p. 2) , sem a devida gestão. Assim, o gestor público responsável pelos recursos e a empresa contratada foram corresponsáveis pelo superfaturamento do contrato e pelos serviços prestados com extrema precariedade, ao arrepio da Lei, do contrato e colocando em risco a vida das crianças transportadas.
Portanto, acolho para fins de cálculo do dano, a metodologia utilizada pela Secex-TCE e já utilizada reiteradas vezes por este Tribunal em casos semelhantes (Acórdão 8220/2020-TCU-Primeira Câmara, Rel. Bruno Dantas, 1.464/2014-TCU-Plenário e 2.089/2014-TCU-2ª Câmara, Rel. André de Carvalho) , consistente na diferença entre a quantia paga pelo município à empresa contratada e o valor pago aos transportadores subcontratados.  
Relativamente às irregularidades na execução física do contrato, não merecem prosperar os argumentos da defesa do ex-prefeito de que o transporte se dava em condições extremas em razão das estradas vicinais do município, que demandariam veículos "traçados e adaptados". 
As evidências coligidas pela CGU (peça 70) demonstram que o transporte vinha sendo realizado por condutores sem a qualificação exigida pelo art. 138 da Lei 9.503/1997, com a utilização de veículos em péssimo estado de conservação e inadequados ao transporte escolar, em oposição ao estabelecido pelo art. 136 da Lei 9.503/1997 e pelo Guia do Transporte Escolar do FNDE, colocando em risco a segurança das crianças transportadas. 
Justifica-se, assim, a irregularidade das contas dos responsáveis, a condenação à restituição dos valores cuja devida aplicação não restou comprovada, assim como a aplicação das multas previstas no art. 57 (ambos os responsáveis) e no art. 58 da Lei Orgânica do TCU (apenas ao gestor municipal) .
Ainda, menciono, apenas para fins de registro e sem que isso conste como fundamentação para a condenação do responsável, o fato de que, durante a apreciação desse processo, identifiquei em pesquisas efetuadas em sítios na internet, indícios de que o senhor José Muniz Rodrigues Neto, empresário individual, estaria, no período da avença, exercendo função pública junto à secretaria da fazenda e gestão orçamentária do município de Imperatriz no estado do Maranhão, visto constar como fiscal-substituto na condição de diretor de administração em uma portaria e como testemunha em outro contrato (peças 71 e 72) .  
Dessa forma, VOTO para que seja adotada a minuta de acórdão que trago à consideração deste colegiado.
TCU, Sala das Sessões Ministro Luciano Brandão Alves de Souza, em 2 de março de 2021.
Ministro VITAL DO RÊGO 
Relator